【裁判字號】    91,上訴,1368
【裁判日期】    920716
【裁判案由】    詐欺
【裁判全文】
臺灣高等法院臺南分院刑事判決        九十一年度上訴字第一三六八號  Ａ
      上  訴  人
      即  被  告  丁      ○
      選任辯護人  曾  柏  暠
      上  訴  人
      即  被  告  庚  ○  ○
右上訴人因詐欺案件，不服臺灣台南地方法院八十九年度訴字第一四五三號中華民國
九十年九月二十一日第一審判決（起訴案號：臺灣台南地方法院檢察署八十九年度偵
字第六五０九號、第一００三七號）及移
提起上訴，本院判決如左：
      主      文
上訴駁回。
      事      實
一、丁○自民國（下同）八十七年間起即意圖為自己不法之所有，以販售人頭支票牟
    利，並恃此維生以之為常業，其方式為以每人每請一家行庫支票即支付新台幣（
    下同）三萬元至五萬元不等之代價收購人頭，招攬江金和（已死亡）、乙○○（
    另案在原審審理）等人充當人頭，並以該等人頭名義開設存款帳戶或虛設行號培
    養不實信用以之取信金融機關，致使各金融機關陷於錯誤准其開設支票帳戶請領
    支票使用，丁○於取得收購之空白支票簿後（每本二十五張），初期簽發正常使
    用令其兌現，並與丙○○（另案在原審審理）、綽號「五千」、「益仔」、「章
    仔」等不詳姓名之人共同基於意圖為自己或他人不法所有之常業詐欺犯意聯絡，
    組織空頭支票詐欺集團，在台南縣、市、高雄市等地互調以辛○○（已經判刑二
    年四月）、庚○○、江金和、乙○○、己○○、戊○○（己○○等二人均另案在
    原審審理中）、施基萬（另經檢察官為不起訴處分）名義申請之人頭支票使用，
    培養不實債信，致各金融機關陷於錯誤陸續交付大量空白支票簿（每本五十張或
    一百張），丁○、丙○○等集團成員再以每張支票二千七百元或三千元不等代價
    出售予經濟狀況不佳急需用款之不特定人，丁○、丙○○等明知購買支票之人均
    係債信不佳，支票屆期無資力可使支票兌現，仍販售予人頭支票，並預先預定退
    票時間（即票載發票日）一齊退票，嗣各該人頭支票陸續退票，終致被列為拒絕
    往來戶。
二、庚○○明知丁○、丙○○等人係利用人頭請領支票詐財之不法詐欺集團成員，竟
    與丁○、丙○○等詐欺集團成員共同基於意圖為自己不法所有之概括犯意聯絡，
    以請領一家行庫支票即可獲得不詳金額之代價充當人頭，分別經由安排前往如附
    表二編號二所示之各金融機關辦理支票存款帳戶之開戶申請手續，待領得空白支
    票後，即悉數交由丁○、丙○○等詐欺集團成員販售轉賣給不詳姓名之人，並均
    恃此為生，以之為常業，而丁○、丙○○等詐欺集團成員與部分購得上開庚○○
    人頭戶支票者，均明知支票無法兌現，竟均基於意圖為自己不法所有之犯意，將
    支票其他應記載事項載填後，直接冒用庚○○人頭戶之名義，或佯稱客票，分別
    持向不特定人供為擔保或週轉調現，致其等均陷於錯誤而交付財物。然上開支票
    屆期提示後，均因存款不足或拒絕往來為由遭退票，迄前開支票經公告拒絕往來
    之日止，以庚○○名義簽發之支票總計退票金額達二千三百一十四萬三千五百二
    十元（如附表二編號二所示）。嗣經法務部調查局台南縣調查站於八十八年十二
    月二十二日在丁○、丙○○住所、營業所等地，實施搜索查獲丙○○、丁○等販
    賣人頭支票事證扣案（丁○部分扣案物如附表一），因而循線查獲上情。
三、案經法務部調查局台南縣調查站移請臺灣台南地方法院檢察署檢察官偵查起訴，
    及由法務部調查局高雄市調查處移請臺灣台南地方法院檢察署檢察官移送併案審
    理。
      理      由
一、訊之上訴人即被告丁○矢口否認詐欺犯行，辯稱：係綽號「義仔」、「章仔」等
    不詳姓名之人欠伊錢，持票要伊代為出入製造信用，伊不認識庚○○云云。
二、然查；
（一）右揭事實，業據同案被告辛○○、庚○○於原審審理中及庚○○於本院審理時
      坦承不諱，並有辛○○、庚○○在如附表二之金融機關開戶資料及退票明細紀
      錄存卷可佐。雖被告庚○○供稱係在路邊賣衣服為業，其領到支票後均交其同
      居人之弟甲○○使用云云，然證人甲○○於本院調查時證稱：他（指庚○○）
      好像沒有工作，有時打零工，我平日在高雄工作，從事水電業、通訊器材業，
      我對他印象不是很好，沒有拿過他的支票等語（見本院九十二年五月三十日訊
      問筆錄）。
（二）台南縣調查站於八十八年十二月二十二日在丙○○營業所及住所查獲丙○○等
      詐欺集團販賣人頭支票之多項事證扣案，並查獲如附表一所示被告丁○販賣人
      頭支票所用之物，而被告丁○確有收購人頭並以渠等名義虛設行號向金融行庫
      開戶請領支票，並販賣該等人頭支票及向丙○○、「益仔」等不法集團成員調
      票販賣之事實，業據被告丁○於八十八年十二月二十二日在台南縣調查站訊問
      時供承：「我係找到人頭，以每家銀行五萬元代價給予人頭，再以該人頭之名
      義虛設行號向銀行申請支票．．．銀行初期均給二十五張支票，取得信用後，
      銀行再給予五十張或一百張支票，每次使用七成支票作為培養信用之用，屯積
      另外三成，累積到一定數量之後，再申請最後一本，該本即不做為培養信用之
      用，併同前累積之數量販售於不特定人」、「有時缺貨也會向丙○○及益仔等
      人調用」、「每張支票販售之價格為二千七百元，如果向他人調票或他人向我
      調票價格亦同」、「我自己培養信用之人頭，每人約七、八十張，還有其他向
      別人調用的，其數量因我本人並未詳細計算，大約一千五百張左右」等語明確
      （見八十九年度偵字第六五０九號偵訊卷所附法務部調查局台南縣調查站勵法
      字偵查卷宗第二頁、第三頁正、反面），再參閱台南縣調查站陳報被告丁○與
      丙○○於八十八年十一月二十五日至同年十二月三日通訊監察電話譯文，被告
      丁○確有與丙○○多次聯絡互調人頭支票之情事（參八十八年度聲監字第三一
      一號卷及八十九年度偵字第六五０九號偵訊卷所附法務部調查局台南縣調查站
      勵法字偵查卷宗內第九十四頁至第一０八頁之譯文表），被告丁○對此通訊監
      察電話譯文亦所是認，但辯稱是與丙○○開玩笑的內容云云，然由此電話譯文
      內容觀之，並非開玩笑之語，顯係事後卸責之詞，足見被告丁○確有右揭犯行
      甚明。
（三）按支票（指記載完備者）為流通證券，持票人將自己或他人所簽發之支票背書
      轉讓予第三人，於到期日由持票人持向金融機構請求付款，乃支票代替現金作
      為支付工具之基本制度設計，從而金融行庫就支票之申領莫不依一定之債信標
      準或審核與行庫往來之一定業績後始予核發，以維交易信賴及社會經濟秩序，
      然查：該等被告丁○所收購用以向行庫開設支票帳戶請領支票使用之人頭戶，
      本即因未達金融行庫審核標準而未能申領支票，而被告丁○竟先以該等人頭開
      立存款帳戶予以出入，佯在帳戶內造成該等金融行庫與申請人間往來密切之現
      象以培養不實之信用，致使該等金融行庫誤信不實之信用資料陷於錯誤而核發
      支票簿後，該等人頭戶即將空白支票簿悉數交由丁○使用，而丁○取得支票後
      ，便可憑個人喜好恣意填載票面金額完成發票行為，完全不考量發票人之存款
      是否充足，而被告丁○與向其購買支票之不特定人既不熟識，事前亦未加以徵
      信，僅憑電話聯繫交易金額、時、地，便連續將空白支票大量販售予他人，卻
      未留下任何購買支票者之資料俾供追縱查證，再佐以本案退票張數眾多，依一
      般交易常情及經驗判斷，顯可知悉被告丁○及購買該等人頭支票之人在與他人
      交易之初即無意兌現此等空頭支票，益見被告丁○收購人頭戶並以不實方式請
      領支票再以之販售空白支票牟取不法利潤，純係基於常業詐欺之犯意，殆無疑
      義。次查，被告庚○○供稱係在路邊賣衣服為業等語無訛（見原審九十年一月
      十九日訊問筆錄），而衡之一般人向金融行庫申請領用支票，皆慎重其事，唯
      恐遭人盜用，而辛○○、庚○○均非大型公司、企業之負責人，甚至僅係無固
      定營業所之小販，平日不曾或極少使用支票，衡情殊無於短期間內急需向多家
      行庫領用空白支票俾供交易或借他人使用之理，詎其竟於短時間內連續向多家
      金融行庫申請支票存款帳戶，且其等開戶後之短短時間內，便無條件縱任他人
      大量領取使用，復參閱附表二所列其等簽發遭退票之金額高達二千三百一十四
      萬三千五百二十元等情觀之，堪認被告庚○○係扮演人頭，專門前往各行庫開
      戶之角色，至於所領取之空白支票如何使用？有無兌現可能？則不予聞問。而
      究其等動機，無非受前開丁○、丙○○等詐領支票不法集團允諾願以請領一家
      行庫支票即支付一定代價之誘惑，始甘冒風險執意為之，足見被告庚○○明知
      丁○、丙○○等人係利用人頭請領支票詐財之不法詐欺集團成員，而與渠等詐
      欺集團成員共同基於常業詐欺之犯意聯絡甚明。
    綜上所述，被告丁○、庚○○等人罪證已臻明確，犯行洵堪認定，均應予依法論
    科。
三、核被告丁○、庚○○所為，均係犯刑法第三百四十條常業詐欺罪。被告丁○、庚○○等人與丙○○等詐欺集團其他成員間有犯意聯絡及行為分擔，均為共同正犯
    。至於移送併辦部分與起訴犯罪事實，有事實上同一案件之單純一罪關係，為起
    訴效力所及，本院自得併予審究。原審以被告等罪證明確，適用刑法第二十八條
    、第三百四十條、第三十八條第一項第二款，罰金罰鍰提高標準條例第一條前段
    之規定，並分別審酌被告等人之品行、犯罪之動機、目的、及被告丁○以不實方
    式向金融行庫申領支票再以之販售空白支票牟利，被告庚○○充當人頭請領空白
    支票等行止，均嚴重破壞交易信賴，危害社會經濟秩序，並斟酌被告分擔行為之
    輕重，退票金額之情形，犯罪後之態度等一切情狀，分別量處丁○有期徒刑伍年
    拾月，庚○○處有期徒刑壹年拾月。扣案如附表一所示之物，為共同被告丁○所
    有，且係供犯罪所用，均應依刑法第三十八條第一項第二款之規定併予宣告沒收
    。經核原審認事用法俱無不合，量刑亦稱妥適，被告丁○上訴意旨否認犯罪，被
    告庚○○雖不否認犯罪，但請求減輕其刑，均指摘原判決不當，並無可取，為無
    理由，應予駁回。
據上論結，應依刑事訴訟法第三百六十八條，判決如主文。
本案經檢察官林炎昇到庭執行職務。
中    華    民    國      九十二      年      七      月      十六      日
                                  臺灣高等法院臺南分院刑事第二庭
                                      審判長法官  林    勝    木
                                            法官  葉居    正
                                            法官  莊    俊    華
右正本證明與原本無異。
如不服本判決，應於判決送達後十日內向本院提出上訴狀，其未敘述理由者並應於提
出上訴狀後十日內向本院補提理由書（應附繕本)。
                                      法院書記官  吳    秋    賢
中    華    民    國      九十二      年      七      月      十八      日
附錄：本判決論罪科刑法條
刑法第三百四十條
以犯第三百三十九條之罪為常業者，處一年以上七年以下有期徒刑，得併科五萬元以
下罰金。


司法院資訊處製作；財團法人民間司法改革基金會備份。
